---
title: "DogaBilimleriCevaplar"
author: "Ismail Bekar"
date: "10/26/2018"
output:
  pdf_document: default
  html_document:
    df_print: paged
---

```{r setup, include=FALSE}
knitr::opts_chunk$set(echo = TRUE)
```


## Alıştırma 2.1


1. `seq(1, 27, 0.5)` vektörünün 9 ve 12.sıradaki elementleri nelerdir?

```{r}
data <- seq(1, 27, 0.5)

data[9]
data[12]
```

2. 4 ve 34 arasındaki tüm çift sayıları içeren bir vektör yaratın ve bunu `a` objesine atayın. İpucu: `seq()` fonksiyonunu kullanın.

```{r}
a <- seq(from = 4, to = 34, by=2)
```

3. `a` vektöründe 17'den büyük olan tüm elementleri seçerek çıkarın.

```{r}

a[a > 17]
```

## Alıştırma 2.2

1. TRUE ve 50'yi içeren bir vektör oluşturun.

```{r}
data1 <- c(TRUE, 50)
```

2. "A" ve 1 içeren bir vektör oluşturun.

```{r}
data2 <- c("A", 1)
```

3. TRUE ve "C" içeren bir vektör oluşturun.

```{r}
data3 <- c(TRUE, "C")
```


## Alıştırma 2.3

1. İki tane 5'e 2lik matriks oluşturun. Bir tanesi 1-20 arasındaki tüm çift sayıları içermeli, diğeri tüm tek sayıları. Matriksleri satırlara göre doldurdun.

```{r}

matriks1 <- matrix(seq(from = 1, to = 20, by = 2), nrow = 5, ncol = 2)
matriks2 <- matrix(seq(from = 2, to = 20, by = 2), nrow = 5, ncol = 2)
```

2. Bu iki matriksi satır ile birleştirin (rbind) ve yeni bir objeye atayın.
```{r}
matriks3 <- rbind(matriks1, matriks2)
matriks3
```

3. Bu iki matriksi sütun ile birleştirin (cbind) ve yeni bir objeye atayın.
```{r}
matriks4 <- cbind(matriks1, matriks2)
matriks4
```


## Alıştırma 2.4

```{r}
january <- matrix(1:31, nrow = 5, ncol = 7, byrow = T)
colnames(january) <- c(
     "monday", "tuesday", "wednesday",
     "thursday", "friday", "saturday", "sunday")
rownames(january) <- c("week 1", "week 2", "week 3", "week 4", "week 5")
```

1. Yukarıdaki kodu çalıştırın.
2. January ayından Saturday ve Sunday sütunlarını silin.
```{r}
january[,c(-6,-7)]
```

3. 9, 10, ve 11. günlerde hasta oldunuz (geçmiş olsun). Bu günleri "hasta" olarak değiştirin. Matriksteki diğer girdiler bundan nasıl etkilendi? 
4. Kalan günleri "turp gibi" olarak değiştirin

```{r}
# Birinci çözüm
january[c(1,3:5),] <- "turp gibi"
january[2, c(1,5:7)] <- "turp gibi"
january[2, c(2:4)] <- "hasta"
january

# İkinci çözüm
january[!january %in% c(9,10,11)] <- "turp gibi"
january[january %in% c(9,10,11)] <- "hasta"
january
```
 
5. length() fonksiyonunu matriks üzerinde kullanınca ne sonuç alıyorsunuz? Aynı matriks üzerinde nrow() ve ncol() fonksiyonlarını kullanın. İlk sonuçla nasıl ilişkililer?

```{r}
length(january)
nrow(january)
ncol(january)
```


## Alıştırma 3.1

Bu alıştırma için 2.kısımda oluşturduğunuzda `january` matriksini kullanın.

1. Tüm wednesdaylerin tarihlerini yazdırın.

```{r, eval = F}
january <- matrix(1:31, nrow = 5, ncol = 7, byrow = T)
colnames(january) <- c(
     "monday", "tuesday", "wednesday",
  "thursday", "friday", "saturday", "sunday")
rownames(january) <- c("week 1", "week 2", "week 3", "week 4", "week 5")

for (i in 11:15) {
  print(january[i])
}
```

2. Beşinci haftada yer alan February günlerini `NA` ile değiştirin.

```{r}
for (i in 4:7) {
  january[5,i] <- NA
}
january
```


## Alıştırma 3.2

1. Sizin sıranızda oturan insanların ismiyle bir vektör oluşturup, onlara bir loop ile küçük süprizler yapın (güzel bir şeyler yazın).

```{r}
insanlar <- c("Bilgecan", "Nurbahar")

for (i in 1:length(insanlar)) {
  g.insanlar <- paste("Çok güzel insan", insanlar[i], sep = " ")
  print(g.insanlar)
}
```


## Alıştırma 3.3

```{r}
x <- rnorm(n = 50, mean = 0, sd = 1)
m <- matrix(x, ncol = 5, nrow = 10)
```

- `m` matriksindeki her sütunun ortalamasını hesaplayan bir loop yazın ve sonucu a objesine atayarak saklayın.

```{r}
a <- c()

for (i in 1:ncol(m)) {
     a[i] <- mean(m[,i])
     print(a)
}
```


## Alıştırma 3.4

- `x` isimli 1 ve 100 arasındaki tüm sayıları içeren bir vektör oluşturun.

- Vektör için `x[i] * 2` işlemini 100 kez (vektörün uzunluğu) gerçekleştirin. Fakat eğer `x[i]` 32'den büyük ve 50'den küçükse `x[i] * 3`'ı hesaplayın. Çıktıyı bir vektöre atayın. 

```{r}
x <- seq(1:100)

for (i in 1:length(x)) {
  if (x[i] > 32 & x[i] < 50) {
    a[i] <- x[i] * 3
  }
  if (x[i] < 33 | x[i] > 49) {
    a[i] <- x[i] * 2
  }
}
a
```


## Alıştırma 3.5

- Kene istilasına uğramış beş farklı coğrafi alan var. Bilim insanları her bölgeden 10 geyik için örneklem alarak sayım yapıyor. Bunun gibi basit bir senaryoyu her bölgedeki beklenen ortalama kene sayısını bildiğimizi ve sayımı yapılan kenelerin poisson dağılımına uyduğunu varsayarak simüle edebiliriz.
 

```{r}
tick_mean <- c(4, 32, 17, 10, 12)
tick_count <- matrix(nrow = 10, ncol = 5)
for (i in 1:5) {
  tick_count[, i] <- rpois(10, tick_mean[i])
}
```

- Yukarıdaki kodu çalıştırın.
- Yeni bir veriseti oluşturun ve bu verisetinde 10 veya 10'dan daha az kenesi olan hayvanlara 0, 10'dan daha fazla kenesi olanlara 1 atayın. Bunu loop kullanarak yapın. Daha sonra loop kullanmadan yapın.

```{r}

# Dört farklı çözüm yöntemi için dört farklı veri
tick_bi <- tick_count
tick_bi2 <- tick_count  
tick_bi3 <- tick_count 
tick_bi4 <- tick_count 

# Birinci çözüm
for (i in 1:length(tick_bi)) {
     if (tick_bi[i] > 10) {
          tick_bi[i] <- 1
     } else {
          tick_bi[i] <- 0
     }
}

# İkinci çözüm
for (i in 1:length(tick_bi2)) {
     if (tick_bi2[i] <= 10) {
          tick_bi2[i] <- 0
          }
     if (tick_bi2[i] > 10) {
          tick_bi2[i] <- 1
     } 
}

# Üçüncü çözüm
for (i in 1:nrow(tick_bi3)) {
     for (h in 1:ncol(tick_bi3)) {
          if (tick_bi3[i,h] <= 10) {
          tick_bi3[i,h] <- 0
          }
     if (tick_bi3[i,h] > 10) {
          tick_bi3[i,h] <- 1
     } 
     }
}

# Dördüncü çözüm
tick_bi4[tick_bi4 < 10] <- 0
tick_bi4[tick_bi4 >= 10] <- 1

```

## Alıştırma 5.1

*trees* ve *mtcars* R'da yüklü olan diğer iki veri setidir.

1. Bu iki veri setinin kaç satıra sahip olduğuna bakın.

```{r}
nrow(trees)
nrow(mtcars)
```

2. Kaç sütuna sahipler? Sütünların isimleri neler?

```{r}
ncol(trees)
ncol(mtcars)
```

3. `str()` fonksiyonunu kullanarak *iris* veri setinin kaç türe sahip olduğunu bulun.

```{r}
str(iris)
```

4. İki veri setinde hangi class'lar mevcut?

```{r}
str(trees)
str(mtcars)
str(iris)
```

## Alıştırma 5.2

1. `iris` veri setinde `Sepal.Width` sütunundaki 9. elementi bulun?

```{r}
iris[9, 2]
iris[9,"Sepal.Width"]
```

2. `iris` veri setindeki 17.satırı seçin.

```{r}
iris[17,]
```

3. `iris` veri setinin 1, 4 ve 7. satırları ile bir obje oluşturun. 

```{r}
a <- iris[c(1,4,7),]
```

4. `iris` veri setindeki tüm tek sayılı satırları seçmek için `seq()` fonksiyonunu kullanın.

```{r, eval= FALSE}
iris[seq(from= 1, to= 150, by= 2),]
```

5. `iris` vei setindeki `Sepal.Width` sütununu silin ve başka bir objeye atayın.

```{r}
aa <- iris[, "Sepal.Width"]
iris[, "Sepal.Width"] <- NULL
```

6. `iris` veri setinde petal uzunluğu 3'den büyük olanları seçin.

```{r, eval= FALSE}
iris[iris$Petal.Length > 3,]
```

7.  Bir veri setinde `length()` fonksiyonunu kullandığınızda ne sonuç alıyorsunuz? Matriksten farkı ne?

```{r}
length(iris)
```

## Alıştırma 5.3

1. c(1,2,3) ve c(4,5,6,7) ile iki sütunlu bir veri seti oluşturun. Sonuç ne?

```{r, eval= FALSE}
data.frame(x= c(1,2,3), y= c(4,5,6,7))
```

2. c("a","b","c") ve c(1,2,3) ile `data.frame` kulanarak bir veri seti oluşturun. Bir diğer veri setini önce `cbind`, sonra `data.frame` kullanarak oluşturun. Aradaki fark ne?

```{r}
a <- data.frame(x= c("a","b","c"))
b <- data.frame(y= c(1,2,3))
aa <- data.frame(x= c("a","b","c"), y= c(1,2,3))
ab <- cbind(a,b)
str(aa)
str(ab)
```


## Alıştırma 5.4

1. Şu adresteki veriyi <a href = https://www.dropbox.com/s/cg0yyuvfxpdbouy/BlueHill.csv?dl=0>BlueHill.csv</a> R'da açın.

```{r}
setwd("~/GitHub/DogaBilimleriR/Sunumlar")
bluehill <- read.csv("BlueHill.csv")
```

2. Tüm istasyonlar ve yıllardaki günlük ortalama sıcaklık nedir? (**MNTM**)?

```{r}
mean(bluehill$MNTM)
```

3. Dördüncü sütunu seçin ve bir objeye atayın. Class'ı ve modu nedir? İpucu: `class` ve `mode` fonksiyonlarını kullanın.

```{r}
a <- bluehill$MNTM
class(a)
mode(a)
```

4. İlk satırı seçin ve bir objeye atayın. Class'ı nedir? Tek bir moda mı sahip?

```{r}
b <- bluehill[1,]
class(b)
mode(b)
```


5. Üçüncü ve dördüncü alıştırmaları düşündüğünüzde veri setlerindeki seçim ile matrikslerdeki seçim arasında nasıl farklar var?
