---
title: "DogaBilimleriCevaplar"
author: "Ismail Bekar"
date: "10/26/2018"
output: pdf_document
---

```{r setup, include=FALSE}
knitr::opts_chunk$set(echo = TRUE)
```


## Alıştırma 2.1


- `seq(1, 27, 0.5)` vektörünün 9 ve 12.sıradaki elementleri nelerdir? 

```{r}
data <- seq(1, 27, 0.5)

data[9]
data[12]
```
- 4 ve 34 arasındaki tüm çift sayıları içeren bir vektör yaratın ve bunu `a` objesine atayın. İpucu: `seq()` fonksiyonunu kullanın.
```{r}
a <- seq(from = 4, to = 34, by=2)
```

- `a` vektöründe 17'den büyük olan tüm elementleri seçerek çıkarın.

```{r}

a[a > 17]
```

## Alıştırma 2.2

1. TRUE ve 50'yi içeren bir vektör oluşturun.
```{r}
data1 <- c(TRUE, 50)
```

2. "A" ve 1 içeren bir vektör oluşturun.
```{r}
data2 <- c("A", 1)
```

3. TRUE ve "C" içeren bir vektör oluşturun.
```{r}
data3 <- c(TRUE, "C")
```


## Alıştırma 2.3

- İki tane 5'e 2lik matriks oluşturun. Bir tanesi 1-20 arasındaki tüm çift sayıları içermeli, diğeri tüm tek sayıları. Matriksleri satırlara göre doldurdun.
```{r}

matriks1 <- matrix(seq(from = 1, to = 20, by = 2), nrow = 5, ncol = 2)
matriks2 <- matrix(seq(from = 2, to = 20, by = 2), nrow = 5, ncol = 2)
```

- Bu iki matriksi satır ile birleştirin (rbind) ve yeni bir objeye atayın.

matriks3 <- rbind(matriks1, matriks2)
matriks3

- Bu iki matriksi sütun ile birleştirin (cbind) ve yeni bir objeye atayın.

matriks4 <- cbind(matriks1, matriks2)
matriks4



## Alıştırma 2.4

```{r, eval = F}
january <- matrix(1:31, nrow = 5, ncol = 7, byrow = T)
colnames(january) <- c("monday", "tuesday", "wednesday", 
                       "thursday", "friday", "saturday", "sunday")
rownames(january) <- c("week 1", "week 2", "week 3", "week 4", "week 5")
```

- Yukarıdaki kodu çalıştırın.
- January ayından Saturday ve Sunday sütunlarını silin.

```{r}
january[,c(-6,-7)]
```

- 9, 10, ve 11. günlerde hasta oldunuz (geçmiş olsun). Bu günleri "hasta" olarak değiştirin. Matriksteki diğer girdiler bundan nasıl etkilendi?

```{r}
january[c(7, 12, 17)]  <- "hasta"
january
```

- Kalan günleri "turp gibi" olarak değiştirin.
```{r}
january[c(-7, -12, -17)]  <- "turp gibi"
```

 
- length() fonksiyonunu matriks üzerinde kullanınca ne sonuç alıyorsunuz? Aynı matriks üzerinde nrow() ve ncol() fonksiyonlarını kullanın. İlk sonuçla nasıl ilişkililer?

```{r}
length(january)
nrow(january)
ncol(january)
```

