---
title: "DogaBilimleriCevaplar"
author: "Ismail Bekar"
date: "10/26/2018"
output: pdf_document
---

```{r setup, include=FALSE}
knitr::opts_chunk$set(echo = TRUE)
```


## Alıştırma 2.1


- `seq(1, 27, 0.5)` vektörünün 9 ve 12.sıradaki elementleri nelerdir? 

```{r}
data <- seq(1, 27, 0.5)

data[9]
data[12]
```
- 4 ve 34 arasındaki tüm çift sayıları içeren bir vektör yaratın ve bunu `a` objesine atayın. İpucu: `seq()` fonksiyonunu kullanın.
```{r}
a <- seq(from = 4, to = 34, by=2)
```

- `a` vektöründe 17'den büyük olan tüm elementleri seçerek çıkarın.

```{r}

a[a > 17]
```

## Alıştırma 2.2

1. TRUE ve 50'yi içeren bir vektör oluşturun.
```{r}
data1 <- c(TRUE, 50)
```

2. "A" ve 1 içeren bir vektör oluşturun.
```{r}
data2 <- c("A", 1)
```

3. TRUE ve "C" içeren bir vektör oluşturun.
```{r}
data3 <- c(TRUE, "C")
```


## Alıştırma 2.3

- İki tane 5'e 2lik matriks oluşturun. Bir tanesi 1-20 arasındaki tüm çift sayıları içermeli, diğeri tüm tek sayıları. Matriksleri satırlara göre doldurdun.
```{r}

matriks1 <- matrix(seq(from = 1, to = 20, by = 2), nrow = 5, ncol = 2)
matriks2 <- matrix(seq(from = 2, to = 20, by = 2), nrow = 5, ncol = 2)
```

- Bu iki matriksi satır ile birleştirin (rbind) ve yeni bir objeye atayın.

matriks3 <- rbind(matriks1, matriks2)
matriks3

- Bu iki matriksi sütun ile birleştirin (cbind) ve yeni bir objeye atayın.

matriks4 <- cbind(matriks1, matriks2)
matriks4



## Alıştırma 2.4

```{r, eval = F}
january <- matrix(1:31, nrow = 5, ncol = 7, byrow = T)
colnames(january) <- c("monday", "tuesday", "wednesday", 
                       "thursday", "friday", "saturday", "sunday")
rownames(january) <- c("week 1", "week 2", "week 3", "week 4", "week 5")
```

- Yukarıdaki kodu çalıştırın.
- January ayından Saturday ve Sunday sütunlarını silin.

```{r}
january[,c(-6,-7)]
```

- 9, 10, ve 11. günlerde hasta oldunuz (geçmiş olsun). Bu günleri "hasta" olarak değiştirin. Matriksteki diğer girdiler bundan nasıl etkilendi?

```{r}
january[c(7, 12, 17)]  <- "hasta"
january
```

- Kalan günleri "turp gibi" olarak değiştirin.
```{r}
january[c(-7, -12, -17)]  <- "turp gibi"
```

 
- length() fonksiyonunu matriks üzerinde kullanınca ne sonuç alıyorsunuz? Aynı matriks üzerinde nrow() ve ncol() fonksiyonlarını kullanın. İlk sonuçla nasıl ilişkililer?

```{r}
length(january)
nrow(january)
ncol(january)
```



## Alıştırma 3.1

Bu alıştırma için 2.kısımda oluşturduğunuzda `january` matriksini kullanın.

- Tüm wednesdaylerin tarihlerini yazdırın.

```{r, eval = F}
january <- matrix(1:31, nrow = 5, ncol = 7, byrow = T)
colnames(january) <- c("monday", "tuesday", "wednesday", 
                       "thursday", "friday", "saturday", "sunday")
rownames(january) <- c("week 1", "week 2", "week 3", "week 4", "week 5")


for (i in 11:15){
    print(january[i])
}
```

- Beşinci haftada yer alan February günlerini `NA` ile değiştirin.


```{r}
for (i in 11:15){
    print(january[i])
}
```


## Alıştırma 3.2

Sizin sıranızda oturan insanların ismiyle bir vektör oluşturup, onlara bir loop ile küçük süprizler yapın (güzel bir şeyler yazın).

```{r}
insanlar <- c("Bilgecan", "Nurbahar")

for (i in length(insanlar)) {
     g.insanlar <- paste("Çok güzel insan", insanlar[i], sep = " ")
     print(g.insanlar)
}
```


## Alıştırma 3.3

```{r}
x <- rnorm(n = 50, mean = 0, sd = 1)
m <- matrix(x, ncol = 5, nrow = 10)
```

- `m` matriksindeki her sütunun ortalamasını hesaplayan bir loop yazın ve sonucu a objesine atayarak saklayın.

```{r}
a <- c()

for (i in 1:ncol(m)) {
     a <- mean(m[,i])
     print(a)
}
```


## Alıştırma 3.4

- `x` isimli 1 ve 100 arasındaki tüm sayıları içeren bir vektör oluşturun.

- Vektör için `x[i] * 2` işlemini 100 kez (vektörün uzunluğu) gerçekleştirin. Fakat eğer `x[i]` 32'den büyük ve 50'den küçükse `x[i] * 3`'ı hesaplayın. Çıktıyı bir vektöre atayın. 

```{r}
x <- seq(1:100)

for (i in 1:length(x)) {
  if(x[i] > 32 & x[i] < 50) {
    a <- x[i] * 3
    print(a)
  }
  if(x[i] < 33 | x[i] > 51) {
    a <- x[i] * 2
    print(a)
  }
}
```


## Alıştırma 3.5

- Kene istilasına uğramış beş farklı coğrafi alan var. Bilim insanları her bölgeden 10 geyik için örneklem alarak sayım yapıyor. Bunun gibi basit bir senaryoyu her bölgedeki beklenen ortalama kene sayısını bildiğimizi ve sayımı yapılan kenelerin poisson dağılımına uyduğunu varsayarak simüle edebiliriz.
 

```{r}
tick_mean <- c(4,32,17,10,12)
tick_count <- matrix(nrow = 10, ncol = 5)
for (i in 1:5) {
  tick_count[,i] <- rpois(10, tick_mean[i])
} 
```

- Yukarıdaki kodu çalıştırın.
- Yeni bir veriseti oluşturun ve bu verisetinde 10 veya 10'dan daha az kenesi olan hayvanlara 0, 10'dan daha fazla kenesi olanlara 1 atayın. Bunu loop kullanarak yapın. Daha sonra loop kullanmadan yapın.

```{r}

tick_bi <- tick_count
tick_bi <- for (i in 1:length(tick_bi)) {
     if (tick_bi[tick_bi >= 10]) {
          tick_bi[tick_bi >= 10]) <- 1
     } else {
          tick_bi[i] <- 0
     }
}


```



